【裁判字號】    89,上易,1723
【裁判日期】    890229
【裁判案由】    詐欺
【裁判全文】
臺灣高等法院刑事判決                      八十九年度上易字第一七二三號
    上  訴  人  臺灣新竹地方法院檢察署檢察官
    被      告  己○○
                戊○○
右上訴人因被告等詐欺案件，不服臺灣新竹地方法院八十七年度易字第一三八０號，
中華民國八十九年二月二十九日第一審判決（起訴案號：臺灣新竹地方法院檢察署八
十六年度偵緝字第二七四、二八五號），提起上訴，本院判決如左：
    主      文
上訴駁回。
    理      由
一、本件公訴意旨略以：被告戊○○、己○○係新竹市○○路○段一一０巷一四號天
    風實業有限公司（以下簡稱天風公司）之總經理及董事長，經營餐飲團膳之生意
    ，均實際負責公司之營運及財務之調度運用。天風公司向來營運正常，且自民國
    八十一年六月間起，接獲新竹科學園區內數家大公司之團膳訂單，公司營運益加
    良好，每月營業收入至少獲利百萬元至數百萬元之多。惟迄至八十四年間三、四
    月開始，張氏兄弟個人卻已債臺高築，於同年年底，已屢有屬地下錢莊之不明人
    士前往公司找渠二人要債。渠二人明知其個人已陷於週轉不靈，除以債養債方式
    外，已無能力清償其個人對外之欠款。然為籌措其個人所需資金，竟仍共同意圖
    為自己不法之所有，對外均以：其公司營運狀況良好，在新竹科學園區有許多大
    廠商尚欠伊公司團膳費用新臺幣（下同）七、八百萬元；或以其公司前景看好，
    可以當其公司股東對其投資；或以公司前景看好，將參加投標中央警察大學之餐
    盒生意，且亟需擴廠購地；或以一時急需資金暫時週轉，待科學園區廠商清償其
    團膳費用後即優先清償等理由，使左列各債權人及其公司之上游廠商陷於錯誤，
    誤以為天風公司營業上週轉所需而先後交付借款及出貨：(1)、於八十二年至八十
    四年間陸續向丁○○借款約六百萬元，嗣於八十五年二月間，於前債未清下，再
    以邀丁○○及其夫丙○○投資擔任公司股東為由，借得六百萬元並以其中各一百
    萬元充當丁○○、丙○○入股股金成為天風公司股東。再於同年七月間藉由丁○○向其姊楊徐月妹借得三百五十萬元，並約定將於六個月內即於八十五年年底一
    次還清。惟迄至八十六年一月間，戊○○、己○○二人仍無法清償，而再開立天
    風公司名義，票面金額均為五十萬元，到期日由八十六年三月二十日起至八十八
    年十一月二日止，計三十七紙之本票予丁○○（連同八十二年至八十四年間陸續
    之借款六百萬元合併計算）收執，然於上開已屆期日之本票，均無一兌現。(2)於
    八十四年四月間起向其公司員工庚○○陸續借款計八百萬元，並開立天風公司名
    義、戊○○個人名義及天風公司股東丙○○名義（另為不起訴處分）之支票，票
    期均為八十五年四月以後至八十六年五月間不等計十二紙以為擔保，惟嗣均無一
    兌現。(3)於八十六年一月間張氏兄弟二人又向公司員工即協理黃文州借款一千萬
    元，並表示八十六年一月間起新竹科學園區之團膳費用，由其優先收取，以資抵
    債，惟嗣均未履行。(4)於八十五年十月間起，張氏二兄弟向其公司上游供應商乙○○表示，雖其公司目前週轉困難，一時無法給付貨款，惟有金主要挹注資金，
    請其繼續出貨，並表示願將渠母彭鳳英在新竹縣竹北市二間房地設定抵押權予乙○○以資擔保，使乙○○陷於錯誤而繼續出貨至八十六年二月間止。惟迄至八十
    六年二月間時，除在乙○○緊追索債之下，張氏兄弟二人始先後清償貨款計一百
    十萬元外，累計有八百六十萬元之貨款未清償，然所謂設定抵押供擔保之說亦未
    履行。(5)於八十五年七月間起至同年十月間，向其上游供應商辛○○訂購總計三
    百五十萬元之貨料，因所開出之支票無法兌現而以換票之方式取回原所開出之貨
    款支票，惟辛○○亦停止出貨。嗣於八十六年一月間，張氏兄弟二人為使辛○○
    繼續出貨，即佯向辛○○表示願與辛○○訂立協力廠商契約，固定向辛○○訂購
    所需肉類物料，並願自八十六年三月二十七日起逐期攤還前開貨款，惟辛○○必
    須繼續出貨，並約定八十六年一月之貨款將於次月底給付，辛○○因見天風公司
    生意營運正常，同時希望能取回前述積欠之貨款，遂不疑有他，再度繼續供貨，
    惟迄至同年三月底張氏二兄弟又全未依約履行應付貨款，以及應清償之前債。(6)
    於八十六年三月間又向天風公司之上游供應商甲○○訂購雞肉等物料計四十萬八
    千九百三十元，並由戊○○簽發同額新竹市第五信用合作社票期同年四月二十九
    日之個人支票一紙支付貨款，續於上述支票屆期前之同年四月間，再向甲○○訂
    購七十五萬五千五百零五元之同類物料，惟於上述票期屆至時，因存款不足而退
    票，而各貨款亦均未支付。嗣因張氏兄弟發現已無法再以挖東牆補西牆之養債方
    式支應各項欠款，己○○遂先於八十六年三月底逃逸行蹤不明，戊○○亦於同年
    四月底隨之逃亡，並因渠個人對外欠款多以公司名義開票供擔保，且對其上游供
    應商之貨款亦未清償，頓時使天風公司立刻停擺而宣告倒閉，留下猶不知所以然
    且未領得薪資之近百名員工，至此前述各債權人及供應商始知受騙，因認被告張
    豐與、戊○○均涉刑法第三百三十九條第一項詐欺取財罪嫌。
二、本案經本院審理結果，認第一審判決對被告己○○、戊○○為無罪之諭知，核無
    不當，應予維持，並引用第一審判決書記載之證據及理由（如附件）。
三、檢察官固以：(一)被告二人對外均係以「天風」公司營業正常、科學園區尚有多家
    大廠商積欠其團膳費用或其所營公司前景看好，亟需擴廠增購設備等各理由，持
    續向告訴人借入大筆款項，此經各告訴人於偵查中、原審法院審理時指述綦詳。
    然依證人即會計林佳惠於偵查中證稱：天風公司之帳務、營收迄八十四年十二月
    都很正常，之後開始有週轉不靈之情形，所收款項用來支付廠商貨款，因被告二
    人對外有欠款，據我所知，當時欠款借給公司軋票，他們都有向地下錢莊借錢，
    是因從公司開出去的支票，不是支付廠商的貨款，也不是給廠商等語，以及證人
    及「天風」公司廠長莊清年證稱：因常有地下錢莊的人來要錢，時間是八十四年
    間．．．等語。顯見被告二人所營之「天風」公司自八十四年底時，即已預見公
    司之資金狀況，深陷於挖東牆補西牆之窘態，隨時可能宣告倒閉，絕非所謂前景
    看好，目前急需擴廠之公司。被告以上開理由誘使告訴人誤以為「天風」公司僅
    係一時需要現金週轉，以為「天風」公司將能持續經營，而獲得還款而陷於錯誤
    ，紛紛交付借款予被告二人，於客觀上顯有施用詐術之行為至明。(二)依被告於歷
    經一年餘後，於法院審判中始到場之證人張盛森、廖明忠證稱之前述事實，倘所
    證為真，則被告所屬之天風公司，其營運狀況早於八十四年、八十五年間，即因
    被告以天風公司名義轉投資受到嚴重虧損而體質不良，（姑不此與前揭證人林佳
    惠、莊清年所述，天風公司自八十四年之後，已積欠地下錢莊之債款，開始有入
    不敷出之情事相合。益見被告向告訴人等人借款，乃在用於清償渠二人個人積欠
    地下錢莊之債務。而被告向地下錢莊及告訴人等人借款，果真用於公司之轉投資
    及清償公司對外債務一節，經本署於偵查中，諭知其提出會計師簽證之帳冊或憑
    證資料，或陳報會計師之姓名、年籍以供調查，被告一再拖延拒不提出，且另經
    本署向稅捐機關調閱「天風」公司歷年營業所得申報資料及被告個人之財稅資料
    ，從未有「天風」公司轉投資事業之紀錄資料，且其向告訴人等人之借款金額，
    完全未載於營利事所得申報書內，已見被告辯稱：借款係為清償司營業上債務之
    週轉云云，要非實在，此益足反證被告本件對外借款，絕非供「天風」公司營業
    上使用，而係利用渠等所經營之「天風」公司，原有正常營業且業績良好或有發
    展前途之形象，以「天風」公司營業上需款為由，在個人早已無力清償前債之情
    形下，持續對告訴人借款供渠個人所需之事實。渠有為自己不法所有之意圖亦明
    。原判決在未憑任何可供調查之「天風」公司確有轉投資之客觀憑證等資料，及
    忽略本署於偵查中早已諭知其提出相關事證供調查之過程，急遽信被告於起訴後
    ，事隔一、二年餘，始提出「突然現身」，而其身分是否真為「天風」公司轉投
    資之合夥人不明之證人張盛森、廖忠明各為不同轉投資領域之證述（即根本無相
    互核對其證言憑信性之惟一證人），而為有利於被告之認定，容有未當云云，指
    摘原審判決不當而提起上訴。
四、按犯罪事實之認定，應憑證據，如無相當之證據，或證據不足以證明，自不得以
    推測或擬制之方法，以為裁判之基礎，最高法院四十年度臺上字第八十六號判例
    著有明文。經查：(一)公訴人雖以天風公司自八十四年間起即已陷於財務上之困難
    ，詎被告己○○、戊○○仍採取挖東牆補西牆之借貸方式，使告訴人誤為僅係一
    時週轉而應允貸予金錢，認此足以證明被告己○○、戊○○所涉詐欺罪嫌。然查
    ，依卷附新竹市稅捐稽徵處八七新市稅工字第八七０一四九四四號函附資料，天
    風公司於八十五年四月前之營運狀況尚佳，且據證人林佳惠於偵查中所為證述，
    被告向外或地下錢莊借款之目的，均在於支付公司之款項，是則縱被告等嗣後確
    於資金陷於困難之時向外借款，然該款項既均做為週轉使用，誠難認被告等係基
    於不法所有之意圖而向他人借款，自與刑法第三百三十九條第一項之詐欺取財罪
    之要件有間；(二)被告己○○、戊○○確有將天風公司營運收入轉投資其他事業之
    事實，早經證人莊清年於偵查中到庭證明在卷，並經證人張盛森、廖明忠於原審
    證述明確，核證人張盛森、廖明忠於原審所為證述，與證人莊清年於偵查中所指
    被告等轉投資之地區及事業，並無不符之處，公訴人以證人張盛森、廖明忠係於
    被告等被起訴後一、二年後始行出現云云，復未提出其他任何積極證據資以證明
    證人張盛森、廖明忠所為證述確屬勾串迴護被告之詞，其指摘證人張盛森、廖明
    忠之證詞為不實，核屬出於臆測；至於公訴人雖以並無天風公司轉投資之紀錄或
    向告訴人借款之資料，然據證人莊清年所為證述，被告等係將公司收入之款項投
    資酒店及小鋼珠店，並非指係以天風公司名義轉投資，而證人張盛森所指以天風
    公司名義在大陸地區投資成立天風商務公司部份，縱被告係因未依法申請許可而
    為此投資，或為達隱匿赴大陸地區投資之行為，而故意不於申報時填入此一事實
    ，仍難根據被告未行申報此項投資或借款，即認定係向告訴人詐取財物。綜上理
    由，公訴人引上開理由，指摘原審判決不當而提起上訴，為無理由，應予駁回。
據上論斷，應依刑事訴訟法第三百七十三條、第三百六十八條判決如主文。
本案經檢察官吳慎志到庭執行職務。
中    華    民    國    八十九    年      十        月    二十六        日
                          臺灣高等法院刑事第十七庭
                              審判長法  官  陳  正  雄
                                    法  官  許  錦  印
                                    法  官  林  勤  純
右正本證明與原本無異。
不得上訴。
                                    書記官  賴  思  華
中    華    民    國    八十九    年      十        月    三十一        日
附件：
台灣新竹地方法院刑事判決                          八十七年度易字一三八０號
      公  訴  人  台灣新竹地方法院檢察署檢察官
      被      告  己○○  男  三十七歲（民國○○○年○月○○日生）
                          身分證統一編號：Ｚ000000000
                          住新竹縣竹北市○○路一三四號
                  戊○○  男  四十一歲（民國○○○年○月○○○日生）
                          身分證統一編號：Ｚ000000000
                          住新竹縣竹北市○○路一三四號
右列被告等因詐欺案件，經檢察官提起公訴（八十六年度偵緝字第二七四、二八五號
、八十七年度偵字第三七二號），本院判決如左：
        主  文
己○○、戊○○均無罪。
        理  由
一、公訴意旨如附件起訴書所載。
二、按刑法第三百三十九條第一項詐欺罪之成立，以意圖為自己或第三人不法所有，
    以詐術使人將本人或第三人之物交付為要件。苟行為人無不法所有之意圖，或其
    所用方法，不能認為詐術，亦不致使人陷於錯誤，即不構成該罪。
三、訊據被告己○○、戊○○固坦承經營天風實業有限公司（下稱天風公司），積欠
    告訴人丙○○與丁○○夫妻、庚○○、黃文州及告訴人乙○○、辛○○、甲○○
    貨款，於八十六年四月底倒閉等情，惟均否認有詐欺犯行，辯稱：天風公司供應
    新竹地區學校及科學園區內大型廠商團膳，原本營運良好，然因業務急速擴張，
    而廠商預扣違約金及請款流程緩慢，公司採購需用現金、設備亦須擴充，致資金
    不足，長期陸續向知情之告訴人丙○○、丁○○、庚○○、黃文州借款週轉，並
    支付月息三分以上之利息，形成循環借貸，加以天風公司於八十三年間與張盛森
    等在大陸投資，於八十四年間又與廖明忠等在新竹市投資小鋼珠店，均告失敗，
    損失數百萬元新台幣（下同），八十四年十一月間公司支票首次跳票，為求商譽
    及信用，乃開始向地下錢莊借款支應，至告訴人乙○○、辛○○、甲○○所長期
    提供天風公司之蔬菜、雜貨、肉類等食材物料，均係用在公司繼續營業所供應之
    團膳便當，上述所有借款及物料均供公司使用，未作個人私用，公司終因利息負
    擔太重，債務逾來逾多而倒閉等語。
四、經查：
    （一）天風公司於八十四年一、二月至八十五年三、四月期間，每二月銷售額自
          一千三百八十八萬餘元至一千七百五十五萬餘元不等，總計進貨及費用約
          三千三百萬元，固定資產約三百十六萬元；而八十五年五、六月至八十六
          年一、二月期間，每二月銷售額則自三百零二萬餘元至五百二十四萬餘元
          不等，總計進貨及費用約一千三百八十五萬元，固定資產約九十一萬元；
          八十六年三、四月之銷售額總計六千四百四十六萬餘元等情，有新竹市稅
          捐稽徵處八十七年四月三十日八七新市稅工字第八七０一四九四四號函附
          天風公司所申報之「新竹市營業人銷售額與稅額申報書」影本十四份在八
          十六年度偵緝字二七四號卷第二九－四三頁可稽。足見該公司於八十五年
          四月之前營運甚佳，八十五年五月以後則不如往昔。
    （二）證人即曾於八十一年間至八十五年十二月三日擔任天風公司生產部廠長之
          莊清年於偵查中結證：「（天風）公司營運良好，在八十一年六月間就有
          接到台積電等公司的訂單，據我所知他們（指被告等）又把公司收入的錢
          經投資至酒店、小鋼珠店，另外大陸方面也有投資」等語（見八十六年度
          偵緝字第二七四號卷第六三背頁）。又據證人張盛森證稱：被告等以天風
          公司名義與伊及廖慶德赴大陸上海成立天風國際商務公司，被告等最先投
          資現金四百萬元，後又陸續投資數百萬元，因登記有問題，又不熟悉投資
          環境，於八十四年五、六月間解散，所有投資均泡湯等語（見本院卷（二
          ）八十九年一月二十八日筆錄）。證人廖明忠亦供證：被告等於八十四、
          五年間出資二百多萬元，與伊及十幾個股東在新竹市成立伯樂小鋼珠店，
          因經營不善，二個月後即頂讓他人，因天風公司係被告等所營，被告等出
          資即屬天風公司投資等語（見本院卷（二）八十九年二月十一日筆錄）。
          可見被告等於八十四、五年間確有以天風公司名義對外轉投資而虧損之情
          事。
    （三）證人即自八十四年六月至八十六年四月間擔任天風公司會計之林佳惠於偵
          查中證稱：天風之帳務、營收迄八十四年十二月都很正常，之後開始有週
          轉不靈情形，所收款項用來「支付廠商貨款，因為被告二人對外有欠款，
          據我所知，當時欠款是要借款給公司軋票，他們都有向地下錢莊借錢，是
          因從公司開出去的支票，不是支付廠商貨款，也不是給廠商。」等語（見
          八十六年度偵緝字第二七四號卷第九五頁）。另據證人莊清年證實：被告
          等有向地下錢莊借錢，「因常有地下錢莊的人來公司要債，時間是八十四
          年間，而當時公司業務很好，所以很多人借款給他們，而如果有人來要錢
          ，他就先給利息，他們支付利息很高，因為他們拿不到錢，就只好先拿利
          息，所以才有持續借到錢，而公司賺到的錢，都拿去還利息錢，或還地下
          錢莊錢。」等語（見八十六年度偵緝字第二七四號卷第六三背－六四頁）
          。告訴人丙○○（為天風公司董事）亦稱：被告等「向錢莊借（錢），拿
          我們的錢來還錢莊錢」（見本院卷（一）第四四背頁）。再就卷附天風公
          司於八十四至八十六年間在新竹區中小企業銀行新竹分行、第一商業銀行
          新竹分行、新竹國際商業銀行延平分行、慶豐商業銀行新竹分行之支票存
          款帳戶往來紀錄所示，該公司於八十五年一月初開始有退票紀錄，惟支票
          往來仍甚頻繁，迄八十五年十二月二十七日始成為拒絕往來戶等情以觀，
          益徵證人林佳惠所述被告等借款係供天風公司軋支票之情非虛。是被告等
          於八十四年底開始向地下錢莊借款供天風公司軋支票，再向告訴人等借款
          償還地下錢莊，公司營收則支付公司所欠貨款、借款及高額利息等情，應
          可認定。
    （四）而借款部分，茲據告訴人丁○○供稱：被告等自八十二年間起陸續以天風
          公司需資金週轉，向伊夫妻共借款六百萬元，八十四年二月間伊夫妻又應
          被告等之請，各投資一百萬元為天風公司股東，八十五年七月間被告等表
          示無力給付員工薪水，要求伊夫妻再幫忙，伊再借予三百五十萬元，嗣後
          被告等又表示營運因難，伊夫妻復陸續借予款項，總計二千六百萬元等語
（見八十六年度偵字第五三四四號八十六年五月二十日筆錄），並據告訴
          人丙○○稱：被告等還利息，未還本金（見本院卷（一）第四五頁）。告
          訴人庚○○稱：伊於八十二年間即陸續借款予天風公司，被告等表示天風
          公司週轉困難，要借款供公司週轉用，初期有借有還，八十三年三月以後
          經常以支票換支票，僅給付利息，未清償本金，被告等曾告知伊係以公司
          名義投資，總計被告等自八十三年間陸續向伊借款軋支票，迄今共積欠八
          百萬元等語（見八十七度偵字三七二號卷第二一背、二六頁，本院卷（一
          ）第六一背－六二頁、卷（二）八十九年二月十一日筆錄）。又告訴人黃
          文州為天風公司之財務協理，據其供稱：被告等於八十五年十二月間以公
          司財務吃緊叫伊投資，伊知道天風公司所供應餐盒之各廠商，認為此行業
          大有可為，乃同意以房地抵押貸款一千二百萬元借予被告等語。質諸被告
          戊○○則稱：被告等並未經手該一千二百萬元，該款係直接入黃文州帳戶
          ，因黃文州為天風公司財務協理，貨料商請款由黃文州支付等語，而此情
          則經告訴人黃文州供認屬實（見本院卷（一）第六四背頁）。是就上述告
          訴人等之供述以觀，彼等係與被告等為舊識，彼此素有借貸，知悉天風公
          司財務因難，需資金週轉，而借予款項，供天風公司支用，難認被告等有
          何施用詐術使彼等陷於錯誤之情事。
    （五）再就物料供應部分，據告訴人乙○○稱：伊於八十年間即認識被告等，天
          風公司開業以來即向伊訂購蔬菜、雜貨，每月供應額二百多萬元，自八十
          五年十月陸續有欠款情形，迄八十六年四月共積欠八百六十餘萬元，天風
          公司付不出員工款項，伊亦借錢供被告等支付等語（見八十六年度偵緝字
          第二七四號卷第五四背－五五頁、本院卷（一）第六五頁）。告訴人溫琮
          燦稱：被告等於八十五年七月間表示公司營運狀況良好，但資金週轉困難
          ，要求伊繼續供應肉類給天風公司，迄八十五年十月間陸續跳票，均以換
          票方式換回所退支票，計於八十五年七至十月間陸續訂貨，積欠三百二十
          萬元，八十六年一月間被告等與伊簽訂協力廠合約書並表示會攤還所欠貨
          款，伊始於八十六年一－二月間再出貨，惟被告等又累積一百六十萬元貨
          款未還等語（見八十六年度偵字第五三四四四號卷八十六年五月十日筆錄
          、八十六年度偵緝字第二七四號卷第五五頁、本院卷（一）第六六頁）。
          告訴人甲○○稱：被告等於八十五年底、八十六年初開始向伊購買雞肉，
          初有給付貨款，八十六年三、四月間以支票所付貨款均未兌現，共積欠一
          百零六萬元許等語（見本院卷（一）第六七頁）。又天風公司始終繼續供
          應團膳，迄八十六年四月二十九日倒閉止，亦據告訴人庚○○、乙○○、
          辛○○陳明（見本院卷（二）八十九年一月二十八日筆錄、八十六年度偵
          緝字第二七四號卷第五五背頁）。可見被告等陸續向告訴人乙○○、溫琮
          燦、甲○○所訂購之食材物料均係供天風公司經營團膳之用，並無個人挪
          用之情。
    （六）至於證人林滋寶於偵查中所稱：伊只知道被告等有投資酒店、小鋼珠店，
          但不知係以公司或個人名義投資云云（見八十六年度偵緝字第二七四號卷
          第七０背頁），顯然不能據為被告等有挪用天風公司資金供己花用之認定
          。又告訴人黃文州雖曾於偵查中稱：「據我所知，被告將錢借到後，沒有
          用在公司方面，而挪用在私人的方面。」（見八十六年度偵緝字第二七四
          號卷第五四頁），惟就此質之，則稱：「是在事後打聽的，實情不知道。
          」（見本院卷（二）八十九年二月十一日筆錄），亦不足資為不利被告等
          之認定。
五、依右列各項查證所得，被告等所辯各節應屬可信。被告等經營天風公司雖積欠告
    訴人等借款，惟尚無證據足證被告等自始蓄意圖謀不法所有或施用詐術使告訴人
    等陷於錯誤，揆諸首揭說明，不成立詐欺罪，均應為無罪之諭知。
據上論斷，應依刑事訴訟法第三百零一條第一項判決如主文。
本案經檢察官黃仁宏到庭執行職務。
中    華    民    國        八十九      年      二      月    二十九    日
                                        台灣新竹地方法院刑事第三庭
                                              法  官  林錦芳
右正本證明與原本無異。
如不服本判決，應於判決送達後十日內向本院提出上訴狀（應附繕本），上訴於
臺灣高等法院。
中    華    民    國        八十九      年      三      月      一      日
                                              書記官  洪培祿


司法院資訊處製作；財團法人民間司法改革基金會備份。
